【裁判字號】    95,交上易,43
【裁判日期】    950815
【裁判案由】    過失致死
【裁判全文】
臺灣高等法院高雄分院刑事判決
上  訴  人  臺灣高雄地方法院檢察署檢察官
上  訴  人
即  被  告  甲○○
選任辯護人  陳清和  律師
上列上訴人因被告過失致死案件，不服臺灣高雄地方法院94年度
交易字第356 號中華民國95年4 月14日第一審判決（起訴案號：
臺灣高雄地方法院檢察署94年度調偵字第795 號），提起上訴，
本院判決如下：
    主  文
上訴駁回。
    事  實
一、甲○○未考領普通小型車駕駛執照，猶於民國94年3 月8 日
    晚間9 時40分許（檢察官起訴書誤載為10時35分許），駕駛
    車牌號碼ZJ-5785 號自用小客車，沿高雄市鼓山區○○○路
    由南往北方向行駛，途經該路段224 巷口前，原應注意行經
    無號誌交岔路口時，應減速慢行，作隨時停車之準備，並應
    注意車前狀況，隨時採取必要之安全措施，且當時天候晴朗
    、柏油路面乾燥、無缺陷及障礙，並無不能注意之情事，乃
    竟疏未注意該路段適有「行人宋信斌徒步自鼓山三路224 巷
    口由東往西方向橫越鼓山三路，行至鼓山三路中心線上，為
    閃避該路段由北往南方向來車，遂停步於該路段中心線上」
    之車前狀況，即貿然以時速50公里之速度高速行駛，以致煞
    車不及撞擊宋信斌，宋信斌並經彈起飛越對向車道而落地，
    受有左顴骨處按壓有骨折現象合併挫傷2 ×2 公分、左眼眶
    瘀血痕、左額骨挫傷3 ×3 、3 ×2 、2 ×2 公分、鼻部3
    ×2 公分挫傷、耳道溢血、左膝外側上緣3 ×2 公分挫傷及
    頭頸部外傷等傷害，嗣經送往海軍總醫院急救，仍因傷勢過
    重，延至同日晚間10時35分許不治死亡。甲○○於肇事後，
    在有偵查犯罪職權之機關尚不知何人為肇事者前，向前往現
    場處理之高雄市政府警察局鹽埕分局內惟派出所警員嚴文浩
    坦承肇事而自首接受裁判。
二、案經高雄市政府警察局鼓山分局報請臺灣高雄地方法院檢察
    署檢察官偵查起訴。
    理  由
壹、程序方面:
一、另按鑑定人由審判長、受命法官或檢察官就下列之人選任 1
    人或數人充之：一就鑑定事項有特別知識經驗者。二經政府
    機關委任有鑑定職務者；鑑定之經過及其結果，應命鑑定人
    以言詞或書面報告；法院或檢察官得囑託醫院、學校或其他
    相當之機關、團體為鑑定，或審查他人之鑑定，並準用刑事
    訴訟法第203 條至第206 條之1 規定，刑事訴訟法第198 條
    、第206 條第1 項、第208 條第1 項分別定有明文。本件經
    檢察官依職權送請高雄市政府交通局鑑定，該鑑定委員會94
    年12月12日高市車鑑字第0940003664號函所附鑑定書，應有
    證據能力。
二、傳聞法則乃對於被告以外之人於審判外之言詞或書面陳述，
    亦即針對被告以外之人於審判外以言詞或書面所為之供述證
    據而為規範。卷附道路交通事故現場圖及道路交通事故調查
    報告表，乃到場處理本案車禍之警員，依現場情形所為之書
    面紀錄，現場蒐證照片55幀，乃以科學、機械之方式，對於
    所拍攝內容所為忠實且正確之記錄，臺灣高雄地方法院檢察
    署驗斷書及相驗屍體證明書、勘（相）驗筆錄，亦屬專業人
    員親自體驗忠實記錄屍體之情狀，上開道路交通事故現場圖
    及道路交通事故調查報告表、照片、臺灣高雄地方法院檢察
    署驗斷書及相驗屍體證明書、勘（相）驗筆錄，在性質上亦
    非供述證據，無刑事訴訟法第159 條第1 項規定之適用。
三、按被告以外之人（包括證人、鑑定人、告訴人、被害人及共
    同被告等）於審判外之陳述雖不符刑事訴訟法第159 條之 1
    至之4 等四條之規定，而經當事人於審判程序同意作為證據
    ，法院審酌該言詞陳述或書面陳述作成時之情況，認為適當
    者，亦得為證據；當事人、代理人或辯護人於法院調查證據
    時，知有刑事訴訟法第159 條第1 項不得為證據之情形，而
    未於言詞辯論終結前聲明異議者，視為有前項之同意，同法
    第159 條之5 定有明文。立法意旨在於傳聞證據未經當事人
    之反對詰問予以核實，原則上先予排除。惟若當事人已放棄
    反對詰問權，於審判程序中表明同意該等傳聞證據可作為證
    據；或於言詞辯論終結前未聲明異議，基於尊重當事人對傳
    聞證據之處分權，及證據資料愈豐富，愈有助於真實發見之
    理念，且強化言詞辯論主義，使訴訟程序得以順暢進行，上
    開傳聞證據亦均具有證據能力。本件卷附之其他證據資料，
    當事人於審理時或明示或默示同意其證據能力，本院審酌上
    開證據資料作成時，較無人情施壓或干擾，亦無不當取供之
    情形，並非非法取得，亦無證明力明顯過低之情形，認為以
    之作為本案之證據亦屬適當，是上揭證據資料自具有證據能
    力。
貳、實體方面:
一、訊據上訢人即被告甲○○坦承於94年3 月8 日晚間9 時40分
    許，無照駕駛車牌號碼ZJ-5785 號自用小客車，行經高雄市
    鼓山區○○○路224 巷口，撞擊適橫越鼓山三路之被害人宋
    信斌，致被害人宋信斌因而受有頭頸部外傷等傷害，送醫後
    不治死亡等事實，惟否認過失，辯稱：「我行經該路段時，
    已經減速，適該路段之路燈忽明忽暗，對向來車車燈刺眼，
    影響視線，被害人宋信斌復著深色衣物，未見被害人宋信斌
    站立於車道中線」云云；被告之選任辯護人則以被告行經肇
    事路口前已開始減速，已盡相當之注意義務，且因被害人全
    身衣著近乎黑色，復停留在路中間，而案發現場路燈因故障
    未亮，以致影響被告視線，再加上對向來車車燈強光照射，
    被告根本無法看見被害人，而且肇事地點前方有行人穿越道
    ，被告信賴行人會走行人穿越道，不會冒死闖入快車道，而
    有信賴原則之適用云云。
二、經查:
  (一)本件交通事故，除據被告供述如上外，被告於警詢、檢察官
    偵訊及原審法院審理時亦同此供述無異，核與證人即當場目
    擊事故發生情形之張德昌於警詢、檢察官偵訊及原審法院審
    理時證稱：「我於94年3 月8 日晚間9 時40分許，在高雄市
    鼓山區○○○路與鼓山三路224 巷口，當場目擊被害人宋信
    斌穿越馬路至路中心線時，為被告所駕駛之車牌號碼ZJ-578
    5 號自用小客車撞擊，被告當時燈光很亮、車速很快，並且
    沒有煞車，被害人被撞至對向慢車道，口吐鮮血無法動彈，
    我隨即打電話報案並送被害人就醫，被告所駕駛之車牌號碼
    ZJ-5785 號自用小客車車速約50公里以上，撞擊被害人之前
    皆無煞車，係於撞擊被害人之後始行煞車」等語相符。且有
    道路交通事故現場圖及道路交通事故調查報告表「(一)(二)」及
    現場照片55張在卷可稽，被害人因本件交通事故死亡，亦經
    臺灣高雄地方法院檢察署檢察官督同檢驗員相驗屬實，製有
    勘（相）驗筆錄、驗斷書及相驗屍體證明書附卷足憑，按被
    告之自白，非出於強暴、脅迫、利誘、詐欺、疲勞訊問、違
    法羈押或其他不當方法，且與事實相符者，得為證據，刑事
    訴訟法第156 第1 項定有明文。亦即被告之自白係出於自由
    意思，且與事實相符者，即有證據能力，本件被告迭次自白
    ，均係出於自由意志，自得採為本件判決之基礎，均堪信為
    真正。
  (二)按汽車駕駛人行經無號誌交岔路口時，應減速慢行，作隨時
    停車之準備，並應注意車前狀況，隨時採取必要之安全措施
    ，道路交通安全規則第93條第1 項第3 款、第94條第3 項定
    有明文。此為一般駕駛人應注意並能注意之事項。本件依被
    告所述及道路交通事故現場圖、道路交通事故調查報告表所
    載，肇事地點係在高雄市鼓山區○○○路由南往北方向 224
    巷口無號誌交岔路口，被告係駕駛車牌號碼ZJ- 5785號自用
    小客車，沿高雄市鼓山區○○○路由南往北方向行駛，途經
    該路段224 巷口，行人宋信斌徒步自鼓山三路224 巷口由東
    往西方向橫越鼓山三路，行至鼓山三路中心線上，為閃避該
    路段由北往南方向來車，遂停步於該路段中心線上，被告所
    駕駛之ZJ-5785 號自用小客車撞擊宋信斌經彈起飛越對向車
    道而落地受傷死亡。由上揭各情研析，被告汽車駕駛人行經
    無號誌交岔路口時，顯未減速慢行，作隨時停車之準備，亦
    未注意車前狀況，隨時採取必要之安全措施不及察覺「行人
    宋信斌徒步自鼓山三路224 巷口由東往西方向橫越鼓山三路
    ，至鼓山三路中心線上，為閃避該路段由北往南方向來車，
    停步於該路段中心線上」等情狀，貿然前駛，致肇禍端。惟
    宋信斌不依規定在設有行人穿越道路路段100 公尺範圍內穿
    越道路不當，亦為肇事原因。本案事故，經台灣高雄地方法
    院檢察署檢察官依職權送請高雄市政府交通局鑑定之結果，
    認「甲○○行經無號誌交岔路口未減速慢行，為肇事次因」
    ，「宋信斌在設有行人穿越道路路段100 公尺範圍內穿越道
    路不當，為肇事主因」等語，同此鑑定無異。有該鑑定委員
    會94年12月12日高市車鑑字第0940003664號函在卷可稽。
  (三)被害人宋信斌確因本案交通事故，受有左顴骨處按壓有骨折
    現象合併挫傷2 ×2 公分、左眼眶瘀血痕、左額骨挫傷3 ×
    3 、3 ×2 、2 ×2 公分、鼻部3 ×2 公分挫傷、耳道溢血
    、左膝外側上緣3 ×2 公分挫傷及頭頸部外傷等傷害，送醫
    不治後死亡，業經臺灣高雄地方法院檢察署檢察官督同檢驗
    員相驗屬實，製有勘（相）驗筆錄、驗斷書及相驗屍體證明
    書附卷足憑。
  (四)被告雖以案發地點路燈忽明忽亮、對向來車大燈刺眼、被害
    人宋信斌身著深色衣物，致其未見被害人宋信斌站停在鼓山
    三路中心線上，所為並無過失云云置辯，惟高雄市鼓山區○
    ○○路與鼓山三路224 巷巷口路燈確有故障情事，縱如證人
    謝榮輝於原審法院審理時結證：「該路燈有時會熄滅，嗣再
    重新亮起來」等語屬實，仍不能執此解除被告汽車駕駛人行
    車時依上揭道路交通安全規則第93條第1 項第3 款、第94條
    第3 項所定之注意義務。(1)況被告肇事時，該地點之路燈已
    開啟並未故障等情，已據證人張德昌於原審法院審理時結證
    稱：「當日被告行駛之車道及對向車道之路燈皆亮著，我知
    道對向車道之路燈偶而會熄滅，但是1 分鐘內絕對會亮，案
    發當日之路燈皆係亮著的」等語（見原審卷第85-87 頁）及
    證人許履中於原審法院審理時結證稱：「當時視線很亮，路
    燈並無異狀」等語（見原審卷第87-89 頁）明確，是尚無證
    據足資證明被告行經肇事地點時，該路段之路燈係處於故障
    之狀態而未明亮。至證人謝榮輝於原審法院審理時，僅稱「
    該路段路燈會暗」等語（見原審卷第111 頁），證人力聖照
    於原審法院審理時亦僅稱：「我到達現場處理十幾分鐘後，
    路燈突然變暗」等語（見原審卷第117 頁），前開證人皆僅
    陳述該路段路燈偶而故障之事實，並未陳稱被告肇事時該路
    段之路燈係處於故障之狀態，被告之選任辯護人據以援引指
    稱證人證述被告肇事當時路燈未亮云云，容有未洽。(2)證人
    力聖照於原審法院審理時亦稱：「當時僅1 路燈會熄，前後
    的路燈皆不會熄滅」等語（見原審卷第117 頁），而當日夜
    間視距光線尚可，可以看見路前狀況等情，亦據證人陳燕郁
    於原審法院審理時結證稱：「當日夜間可以看到路前狀況，
    通常路燈不亮時，若有開大燈，應該不會影響視線」等語明
    確（見原審卷第78-83 頁），復參酌高雄市鼓山區○○○路
    224 巷口附近住戶走廊燈光明亮，亦有現場照片附臺灣高雄
    地方法院檢察署94年度偵字第6007號第5 頁下方足稽，足見
    縱使肇事地點路燈未亮，該路段前後路燈皆係正常發揮作用
    ，並有路旁住戶騎樓燈光提供光源，應尚未足以影響被告行
    車之視線。至證人即警員力聖照於原審法院審理時雖稱：「
    該路燈暗下來之後，僅有商家騎樓燈光，視線不良」等語（
    見原審卷第117 頁），僅係證人力聖照個人推測之詞，並未
    足以推論被告行經肇事地點路燈未亮因而影響被告視線之事
    實。(3)再者，觀諸被告所有之車牌號碼ZJ-5785 號自用小客
    車之大燈明亮，皆能正常運作等情，已據被告於原審法院審
    理時供稱：「於前一路口停等紅燈時，見對向來車大燈刺眼
    ，經以遠近燈變換之方式警示對向來車，證人陳燕郁仍未變
    換車燈，我從零加速至40-50 公里時，見證人陳燕郁燈光仍
    未改變，即於會車前30-40 公尺處踩煞車，並將車燈保持在
    遠光燈之狀態，我閃燈後大約3-5 秒隨即撞擊被害人」等語
    （見原審卷第131-132 頁），於警詢、偵訊及原審法院審理
    時供稱：「我駕車行經鼓山三路224 巷口前100 -150 公 尺
    處，因該路段路燈忽明忽暗，對向來車大燈刺眼，影響其行
    車前方視野，其隨即以其車輛之遠光燈警示對向來車，同時
    放慢速度，當時就在肇事地點撞上被害人，因當時其看不見
    前方狀況，所以均無煞車，車速約30-40 公里」等語明確，
    核與證人陳燕郁於原審法院審理時證稱：「我只有看到前面
    的那輛車的燈很亮對著我」等語及證人張德昌於原審法院審
    理時結證稱：「當時被告之燈光很亮」等語相符，並有卷附
    之被告所有車牌號碼ZJ-5785 號自用小客車之大燈照片在卷
    足稽，則被告沿高雄市鼓山區○○○路由南往北方向行駛，
    在肇事地點南面交通號誌停等紅燈時，即已注意對向證人陳
    燕郁之來車，並經以遠光燈及近光燈變換之方式提請證人陳
    燕郁注意，並於即將會車之際，違反道路交通安全規則第10
    0 條第6 款規定使用遠光燈警示證人陳燕郁等情應堪認定，
    足見被告所駕駛車牌號碼ZJ -5785號自用小客車於行經肇事
    路段時，該車輛大燈並未喪失其照明之功能，自應可清楚觀
    察其行進方向之路前狀況，詎被告昧於其所駕駛自用小客車
    車燈可正常運作之事實，怪罪於肇事地點路燈未亮，洵無可
    採。(4)證人陳燕郁於本案事故發生時，確適駕駛車牌號碼IA
    -115 5號自用小客車行經該路段等情，已據證人張德昌於偵
    訊時結證稱：「當時除被告外，恰陳燕郁駕駛車輛行經此地
    」等語，核與證人陳燕郁於原審法院審理時結證稱：「我當
    日下課駕駛VOLVO 940 車牌號碼IA-1 155號車輛行經肇事地
    點，見有1 不詳物體自其車前飛越馬路，被告隨即叫我停車
    ，命我不准走」等語相符（見原審卷第83-86 頁），則證人
    陳燕郁即係被告及其選任辯護人所稱對向來車之駕駛人，應
    非無疑。又證人陳燕郁所駕駛之車牌號碼IA -1155號自用小
    客車前車燈並未改裝等情，已據證人陳燕郁於原審法院審理
    時結證稱：「該日晚間我駕駛車輛僅開啟近光燈，該車燈係
    屬舊型的燈，並未經改裝」等語明確（見原審卷第78頁），
    核與證人即警員力聖照於原審法院審理時證述：「證人陳燕
    郁之車輛並未改裝，當時證人陳燕郁係開啟近光燈，應該不
    會影響來車視線」等語（見原審卷第118 頁）相符，並有證
    人許履中所攝證人陳燕郁所有車牌號碼IA-1155 號自用小客
    車照片足佐，足見證人陳燕郁所駕駛之車牌號碼IA-1155 號
    自用小客車車燈確無異狀等情，亦堪認定。次查，證人力聖
    照於原審法院審理時，雖稱「路燈明亮時，證人陳燕郁所駕
    駛車輛之大燈才不會影響來車視線」等語（見原審卷第 118
    頁），惟查：被告肇事當時路段之路燈明亮等情，已如前述
    ，則依證人力聖照所述，參以被告肇事當時路燈明亮乙情，
    被告亦應不致為證人陳燕郁所駕駛之車輛大燈影響。又證人
    陳燕郁所駕駛之車牌號碼IA-1155 號自用小客車，於被告肇
    事時，距離肇事地點尚有一段距離等情，已據證人陳燕郁於
    原審法院審理時結證稱：「我看到1 個黑色的東西朝我車子
    前面橫越飛過去，那時候還有一段距離，約10公尺左右，我
    隨即停車」等語（見原審卷第82頁），核與證人張德昌於原
    審法院審理時結證稱：「當時證人陳燕郁沿高雄市鼓山區○
    ○○路由北往南方向行駛，被告肇事時，證人陳燕郁剛過北
    面之紅綠燈，尚未駛至案發地點，與被告尚未會車，證人陳
    燕郁離被害人尚有一段距離」等語（見原審卷第85頁）相符
    ，且依現場照片觀之，該路段北面紅綠燈確離肇事地點有相
    當距離等情，有證人許履中所攝現場照片附於原審卷第96頁
    足憑，則證人陳燕郁駕駛車牌號碼IA-1155 號自用小客車，
    自肇事地點北面交通號誌處起步行駛，並僅開啟近燈光，應
    不足以影響被告視線甚明，是認被告所辯證人陳燕郁所駕駛
    自用小客車之車燈影響其駕車視線云云，殊不足採。(5)被告
    駕駛車牌號碼ZJ-5785 號自用小客車行經本案事故地點，並
    未減速等情，已據證人張德昌於警詢時證稱：「被告所駕駛
    之車牌號碼ZJ-5785 號自用小客車車速約50公里以上，撞擊
    被害人前皆無煞車，係於撞擊被害人之後始行煞車」等語（
    見94年3 月9 日警詢筆錄），及於偵訊時結證稱：「被告行
    駛至肇事地點時，並未減速，一直維持約50公里以上之速度
    」等語，則被告行經肇事地點無號誌之交岔路口，未依道路
    交通安全規則第93條第1 項第3 款規定「減速慢行，作隨時
    停車之準備」，情極明顯。而被害人宋信斌經被告駕車撞擊
    後，彈至對向慢車道等情，亦據證人張德昌於警詢時證述綦
    詳（見94年3 月9 日警詢筆錄），復有現場照片所示對向車
    道路面留有被害人宋信斌血跡在卷足考，參以本案事故現場
    並無煞車痕等情，亦有現場照片可憑，倘被告行經肇事地點
    ，已減慢車速，何以未見被害人宋信斌站立於車道中間線上
    ，絲毫未煞車而直接撞擊被害人，並將被害人宋信斌彈擊至
    對向車道。再觀諸被告所駕駛之車牌號碼ZJ-5785 號自用小
    客車引擎蓋已呈現凹陷痕跡，足見被告衝撞被害人力道之大
    ，則被告辯稱行經肇事地點業經減速云云，亦未至「作隨時
    停車之準備」及「隨時採取必要之安全措施」之程度。被告
    雖稱其所有車牌號碼ZJ-5785 號自用小客車引擎蓋上之凹痕
    係被害人鐵拐所造成云云，惟查：被告係以所駕駛之車牌號
    碼ZJ-5785 號自用小客車左側車身撞擊被害人宋信斌等情，
    已據證人張德昌於警詢時證述綦詳（見94年3 月9 日警詢筆
    錄），而該自用小客車之左前車燈破裂，左側引擎蓋自大燈
    至擋風玻璃前方呈凹陷狀態，該凹陷處與鐵拐等鐵製物品敲
    擊所致情狀迥異，保險桿上並布有血跡等情，有現場照片及
    車輛照片在卷足憑，足見被告確係駕駛車輛自左側撞擊被害
    人宋信斌，致被害人宋信斌傾倒於車輛引擎蓋上，則被告所
    辯係被害人宋信斌鐵拐撞擊引擎蓋所致云云，顯無足取。
  (五)被告及其選任辯護人雖主張信賴保護原則，惟查：(1)按汽車
    駕駛人信賴其他參與交通之對方亦能遵守交通規則，同時為
    必要之注意，謹慎採取適當之行動，而對於不可知之對方違
    規行為並無預防之義務，然因對於違規行為所導致之危險，
    若屬已可預見，且依法律、契約、習慣、法理及日常生活經
    驗等，在不超越社會相當性之範圍應有注意之義務者，自仍
    有以一定之行為避免結果發生之義務，最高法院74年臺上字
    第4219號判例參照。且汽車駕駛人對於防止危險發生之相關
    交通法令之規定，業已遵守，並盡相當之注意義務，以防止
    危險發生，始可信賴他人亦能遵守交通規則並盡同等注意義
    務。若因此而發生交通事故，方得以信賴原則為由免除過失
    責任，最高法院著有84年臺上字第5360號判例參照。此即學
    說上所謂之信賴原則，蓋在交通頻繁之社會，交通事故甚難
    完全避免，故以此信賴原則界定行為人之安全注意義務範圍
    。又按交通法規所稱注意車前狀況之情形，是指駕駛人就其
    注意力所及之情況下，對於車前已存在或可能存在事物應予
    注意，以便採取適當之安全措施而言，是駕駛人注意車前狀
    況，應建立在行車當時之時間、空間之一切狀況下進行綜合
    判斷。(2)查被告所駕駛之車牌號碼ZJ-5785 號自用小客車之
    大燈可正常發揮作用，肇事地點之路燈明亮，對向證人陳燕
    郁所駕駛之車牌號碼IA-1155 號自用小客車之車燈尚未足以
    影響其視線等情，已如前述，被告於夜間駕駛車輛行經高雄
    市鼓山區○○○路與鼓山三路224 巷之無號誌交岔路口，如
    有減速慢行，作隨時停車之準備，並有注意車前狀況，隨時
    採取必要之安全措施，應可觀察被害人站立於鼓山三路車道
    中間線，而及時煞閃，被告不此之務，益見其未遵守道路交
    通安全規則第93條第1 項第3 款、第94條第3 項所定之注意
    義務，為有過失，自無信賴保護原則之適用。
  (六)本案被告雖未領有適當之駕駛執照，惟道路交通安全規則第
    93條第1 項第3 款、第94條第3 項所定之注意義務，為一般
    駕駛人應注意並能注意之事項，而肇事當時天候晴朗、柏油
    路面乾燥、無缺陷與障礙物、視距良好，且依被告之智識、
    能力，復無不能注意之情事，詎被告竟疏未注意上開規定，
    貿然行車而導致被害人頭頸部受創死亡，其過失行為與被害
    人之死亡結果間亦有相當因果關係，應屬明確。雖本案被害
    人宋信斌橫越快車道亦有可責，然仍不能因被害人之與有過
    失，而解免被告之罪責。本案事證明確，被告過失致死之犯
    行洵堪認定。
三、核被告所為，係犯刑法第276 條第1 項之過失致人於死罪。
    被告無駕駛執照駕車，因而致人死亡，依法應負刑事責任，
    應依道路交通管理處罰條例第86條第1 項之規定，加重其刑
    。被告之選任辯護人雖以被告考領有美國駕照為由，辯稱被
    告無照駕駛與過失致死間並無因果關係云云，惟查，持用美
    國或其他任何一國之駕駛執照，在我國境內駕駛汽車者，如
    未依道路交通安全規則第50條第3 項之規定換發我國同等車
    類之駕駛執照前，如持以駕車應視為無駕駛執照駕駛車輛，
    交通部66年2 月1 日交路（66）字第00980 號函可憑，故被
    告雖稱其持有美國所發之駕駛執照，在未換發我國同等車類
    之普通駕駛執照前，擅自駕車，自應視同無駕駛執照駕車，
    又查各國公路監理機關，因各國國情不同及交通繁雜程度不
    一，其對駕駛能力之認定標準本不一致，故持有外國駕照者
    ，其駕駛能力及水準未必符合我國公路監理機關之要求，其
    駕駛能力亦不必然足以因應我國繁雜之交通狀況，且在各國
    主權獨立下，道路交通管理處罰條例第21條第1 項第1 款所
    稱之「領有駕駛執照」，當然係指領有「我國」公路監理機
    關所核發或經其認可之駕駛執照，而非他國所核發駕駛執照
    甚明，未持有我國駕駛執照或經我國公路監理機關認可之駕
    駛執照駕車者，本即屬無照駕駛。再者，被告未考領我國駕
    駛執照，對於我國道路交通安全規則之認識及掌握亦非得宜
    ，此觀被告於原審法院審理時供稱：「因我回國時考領我國
    駕駛執照需加考筆試，因所識國字不多，無法應考」等語自
    明，是被告就我國道路交通安全規則之認識應非熟稔，此與
    被告行經交岔路口疏未減速慢行，作隨時停車之準備，亦未
    注意車前狀況，並隨時採取必要之安全措施，因致撞擊被害
    人宋信斌，難謂無因果關係，被告及其選任辯護人以被告持
    有美國駕照，並未因無照駕駛因而致人死亡洵非足取，附此
    敘明。又被告於肇事後偵查機關未發覺前，主動向前往處理
    之警員坦承肇事一情，已據證人嚴文浩於原審法院審理時結
    證明確，被告對於未發覺之罪自首而接受裁判，應依刑法第
    62條前段規定，減輕其刑。修正後刑法第2 條第1 項規定：
    「行為後法律有變更者，適用行為時之法律。但行為後之法
    律有利於行為人者，適用最有利於行為人之法律」。被告行
    為後，刑法第62條業於民國94年2 月2 日修正公布，並於95
    年7 月1 日施行，修正前刑法第62條前段規定：「..... （
    自首）減輕其刑」，修正後刑法第62條前段規定：「.....
    （自首）得減輕其刑」比較結果，修正後刑法並非較有利於
    行為人，依刑法第2 條第1項 前段之規定，仍應依修正前刑
    法減輕其刑。次按汽車駕駛人，在快車道依規定駕車行駛，
    因行人或慢車不依規定，擅自進入快車道，而致人受傷或死
    亡，依法應負刑事責任者，依道路交通管理處罰條例第86條
    第2 項規定減輕其刑，是應依該規定遞減輕之，並先加後減
    之。
四、原審依道路交通管理處罰條例第86條第1 項、第2 項、刑法
    第276 條第1 項、 (修正前）第62條前段，罰金罰鍰提高標
    準條例第1 條前段，並審酌被告因過失之情節致被害人死亡
    ，犯後極盡狡辯之能事，將責任推諉於路燈、對向來車及死
    者之犯後態度，事後復未積極與被害人家屬達成民事和解賠
    償，撫平其等喪失親人之傷痛，及被害人與有過失，肇事後
    隨即下車協助救護，自首接受裁判等一切情狀，依公訴人具
    體求刑而量處有期徒刑8 月，以資懲儆。認事用法尚無不合
    ，量刑亦稱妥適，檢察官上訴意旨指摘尚未和解，量刑過輕
    不當。被告上訴意旨，雖自承有過失，但仍執陳詞指摘原判
    決不當，並無可取，雙方上訴均無理由，應予駁回。
據上論斷，應依刑事訴訟法第368條，判決如主文。
本案經檢察官彭南雄到庭執行職務。
中    華    民    國    95    年    8     月    15    日
                  刑事第二庭    審判長法  官 林正雄
                                      法  官 黃壽燕
                                      法  官 陳啟造
以上正本證明與原本無異。
本判決不得上訴。
中    華    民    國    95    年    8     月    16    日
                                     書記官  黃琳群
附錄本判決論罪科刑法條：
中華民國刑法第276條
因過失致人於死者，處2 年以下有期徒刑、拘役或2 千元以下罰
金。
從事業務之人，因業務上之過失犯前項之罪者，處5 年以下有期
徒刑或拘役，得併科3千元以下罰金。


司法院資訊處製作；財團法人民間司法改革基金會備份。
